臺北高等行政法院判決
　　　　　　　　　　　　　93年度訴字第01211號
　　　　　　　　　　　　　94.
原　　　告　宏靈製藥有限公司
代　表　人　甲○
被　　　告　行政院衛生署
代　表　人　侯勝茂署長）住同.
訴訟代理人　丙○○
上列當事人間因藥事法事件，原告不服行政院中華民國93年3月
18日院臺訴字第0930082755號訴願決定，提起行政訴訟。本院判
決如下：
　　主  文
原告之訴駁回。
訴訟費用由原告負擔。
　　事  實
一、事實概要：原告原持有被告核發之衛署成製字第3484號藥品
    許可證，於民國92年9月20日申請展延藥品許可證有效期間
    。經被告以92年11月17日署授藥字第0920002477號書函復原
    告，准予展延上開藥品許可證有效期限至93年12月22日。原
    告不服，提起訴願，經訴願決定駁回；原告猶未甘服，遂向
    本院提起行政訴訟。
二、兩造聲明：
  (一)原告未於言詞辯論期日到場，依其起訴狀所載聲明如下：
    1.原處分及訴願決定均撤銷。
    2.被告機關就原告所申請衛署成製字第3484號藥品許可證有
      效期間之展延，均應准予展延5年。
    3.訴訟費用由被告負擔。
　(二)被告聲明：
    1.駁回原告之訴。
    2.訴訟費用由原告負擔。
三、兩造之主張：
甲、原告主張：
  (一)按被告訴願答辯書及行政院決定書皆強調實施GMP之要旨，
    在提升藥業技術水準，以生產優良藥品，保障消費者用藥安
    全與有效促進人民健康；但是基於實施GMP現況之事實卻與
    上述情形相反，且業界所屬公會在此已實施GMP期間十多年
    屢次向主管官署反應，皆不受理會致實施GMP卻無法落實實
    際製造。
  (二)按行政程序法第1條立法目的：為規範行政行為使其達到適
    法、公正、迅速之目標，以保障人民權益，增進行政效能，
    擴大民眾參與及提升人民對行政之信任，特制定本法。又第
    4條係規定依法行政原則應受法律及一般法律原則拘束，依
    上述原則行政院衛生署用衛署申會藥字第809023780號公告
    ，是不得抵觸藥事法第47條之許可證延展5年有效期限之法
    律規定，亦即行政命令不得抵觸法律規定，否則無效。
  (三)依行政程序法第6條規定，行政行為非有正當理由，不得為
    差別待遇。但是行政院衛生署指鹿為馬，誤認實施GMP就能
    提升藥業製造水準，以維護全民健康、確保用藥安全為由，
    從過去許可證有效期限5年，反降為1年，此舉殊實不當，但
    是本廠掌握有絕對證據證明行政院衛生署實施GMP之後，所
    有藥業之製造能力降低之趨勢與用藥不安全之疑慮，此與衛
    生署推動GMP效果相反，且如該署所言GMP是提升藥業技術水
    準，保障消費者用藥有效性與安全原則，如是GMP品質當然
    應非常的優良才是，那麼本廠當然義無反顧接受該署行政處
    分，然上述等情，卻與事實不符，本廠特提出左列二項證據
    ，質疑官商沒有落實製造，致產品虛偽不實等情，所以該署
    不顧業者質疑GMP的瑕疵，知錯不矯正，卻片面以展延1年，
    以劣弊趨良弊之策，本廠特將實施GMP，導致品質瑕疵向鈞
    院提出證據如下：
    1.順天堂甘露飲─衛署藥字第030013號，明通甘露飲─衛署
      藥字第09826號，科達百合固金湯─衛署藥字028574號等
      三件許可證之標示內容得知，同一家藥廠及同一藥品在許
      可字號、成份、含量相同之下竟然實施GMP之後品質反而
      比沒有GMP低落。是故反饋推論，足以顯示被告行政處分
      GMP公告違反公益。
    2.揭發被告所許可之萬支GMP假濃縮中藥製劑，產品標示不
      實騙健保，罔顧2仟3佰萬台海人健康權益登載。
  (四)於中醫藥委員會之網站，所載的濃縮中藥製劑之標示，顯示
    出產品標示虛偽不實的情形，以「甘露飲」與「加味逍遙散
    」為例，說明如下：「甘露飲」濃縮製劑共41筆生藥量經全
    部換算為總量25g以便統計概率，結果濃縮膏最大量是10g，
    最小量是3g，澱粉最大量是9.9g，最小量是2g，產品量最大
    值品18g最小值6g，生藥與濃縮膏倍數比最大值是8.3倍，最
    小值是2.5倍，生藥與產品倍數比最大值是4.16倍，最小值
    是1.38倍。「加味逍遙散」共48筆生藥量經全部換算為總量
    33g以便統計概率，結果濃縮膏最大量是9g，嚴小量是3g，
    澱粉最大量是8g，最小量是2g，產品量最大值17.59g，最小
    值是6g，生藥與濃縮膏倍數比最大值是11倍，最小值是4.46
    倍，生藥與產品倍數比最大值是5.5倍，最小值是1.87倍。
    上述溉況表明：衛生署許可的濃縮中藥製劑的產品標示虛偽
    不實情況，究竟是什麼因素所造成的差異？經過「領先世界
    濃縮科技」創新世界最高濃度的專利發明人，證明是「不符
    合行政院衛生署的濃縮基準的設備所製，假GMP濃縮中藥製
    劑認證設施，是無法達到符合中華民國行政院衛生署的濃縮
    基準標竿，所以做出來的產品之實際內容，與標示不相符合
    ，如同即溶咖啡粉與奶粉品質，卻未冠上濃縮為名，且所用
    技術設備相同。中委會與藥檢局所許可的藥品，其職責是雙
    重審核與查驗之作業，但從下表所列資料，顯然沒有審查與
    查驗，以致造成已准之許可證標示偽造情事，且1993年藥檢
    局曾對甘露飲濃縮製劑試作，並刊載於調查年報是2.92倍，
    但事實上此些假濃縮產品，發證日期皆在1993年後，且大部
    份皆超過2.92倍，界於2.5至8.3倍之闆，上述揭露違法標示
    虛偽不實情事，反饋推論，其生產記錄、製程記錄、檢驗記
    錄、品管記錄等皆嚴重造假，請問被告為何實施GMP導致濃
    縮產品造假與品質低落是何因？並請檢討是否適法與缺失。
  (五)依行政程序法第8條規定行政行為應以誠實信用之方法為之
    ，並應保護人民正當合理之信賴，在藥商管理法是以展延2
    年為限，至藥事法47條規定可展延5年為限，被告在實施GMP
    政策導致品質造假現況之下，凡未實施GMP就藉故不利於展
    延1年之違法行徑，況且此舉也逾越法定行政裁量權範圍，
    像這樣的情形，旨在剝削人民財物，多繳納5次申請費用，
    對於提升藥業製造水準及維護人民健康與用藥安全，是沒有
    幫助的。
  (六)鑑於行政院訴願決定書雖未將原告訴願之書理由，所提出被
    告機關實施，導致濃縮廠之中藥製劑品質降低，與造假且標
    示虛偽不實之證據與同一許可證，實施之後竟比實施之前，
    中藥濃縮製劑品質更加低落，加以考量酌核，若此弊端已符
    合行政程序法第110條之第4款，（所有或許可已構成犯罪者
    ）與第七款具有明顯之重大瑕疵者等情形，行政處分（公告
    ）無效，由此回溯藥事法第47條第1項及第42條第1項、藥事
    法第57條第2項、71年5月26日公告「GMP」，80年6月27日公
    告日80年7月1日起傳統中藥GMP、86年5月1日發布GMP規範、
    89年5月2日公告賢施GMP，明顯具有不適用實際製造現況之
    重大瑕疵，導致實施GMP產生藥品許可造假之犯罪情形，且
    發布藥物製造工廠設廠標準，其具體標準是什麼，並沒有指
    出來，又藥事法57條顯然實施GMP之設備與技術不良，無法
    生產出維護消費者用藥安全與有效性，殊實不妥；被告明知
    原告乃獨步全球之濃縮萃取科技專利發明廠商，其濃縮品質
    保證超越GMP廠4至10倍以上，所以被告機關所為展延藥品許
    可證處分，不應以原告是否擬實施GMP為依據，況且實施GMP
    之期限尚未到期，被告機關卻先強制行政處分，有違誠信原
    則，該處分即屬違法處分，應予撤銷，懇請鈞院速賜判決訴
    之聲明，以維權益，實感德便。
乙、被告主張：
  (一)按「藥物製造、輸入許可證有效期間為5年，期滿仍須繼續
    製造、輸入者，應事先申請中央衛生主管機關核准展延之。
    但每次展延，不得超過5年。逾期未申請或不准展延者，撤
    銷其許可證。」「中央衛生主管機關對於製造、輸入之藥品
    ，得依中華藥典及藥品優良製造規範，作為核發藥品許可證
    及展延許可證之基準。」行為當時之藥事法第47條第1項及
    第42條第1項分別訂有明文。再者，「藥物工廠之設備及衛
    生條件，應符合設廠標準。」藥事法第57條第2項亦著有明
    文；違者，依同法第92條第3項之規定，經主管機關限期改
    善而逾期不改善，除依法處罰外，衛生主管機關得停止其營
    業，其藥物許可證並不准展延。
  (二)查被告為推動藥品製造廠實施 GMP，以維護全民健康、確保
    民眾用藥安全及提昇藥業製造水準，且為兼顧已設廠之傳統
    中藥業者權益，除以漸進方式陸續公告有關 GMP規定讓業者
    有法可循外，並在實施初期採取獎勵措施。包括被告於71年
    5月26日會銜經濟部公告「優良藥品製造標準」（ 71.05.26
    經濟部經71工字第0581號及衛署藥字第38 0086號），71 年
    10月21日公告「推動國內藥廠實施優良藥品製造標準輔導獎
    勵措施方案」（71.10.21衛署藥字第 399826號），80年6月
    27日公告自80年7月1日起中藥傳統劑型藥品製造廠實施「優
    良藥品製造標準」注意事項（80.06.27衛署藥字第954863號
    ）等。為有效推動藥廠全面實施 GMP，被告更會銜經濟部共
    同發布「藥物製造工廠設廠標準」，明定藥物製造工廠應實
    施優良製造規範，88年5月1日再會銜經濟部共同發布「藥品
    優良製造規範」（衛署藥字第88024171號、經88工字第8846
    087號公告），嗣89年5月2日並以衛署中會字第 89023780號
    公告傳統未實施藥品優良製造規範之中藥製造廠實施藥品優
    良製造規範之步驟、期程及相關事項（ 91年2月28日以前提
    出軟、硬體改善計畫書， 93年2月29日前完成全廠之軟體作
    業， 94年2月28日前完成硬體設備），以輔導並瞭解各廠實
    際作業進度，期達成逐年分段實施全面 GMP之目標，合先敘
    明。
  (三)次查本件原告宏靈製藥有限公司係未實施藥品優良製造規範
    之傳統中藥製造廠，其藥品製造工廠之設備及衛生條件未符
    合藥品優良製造規範，能否確保其藥物安全與醫療效能，顯
    有疑慮。被告因考量原告製造優良藥品之能力未達現行法定
    標準，故依行為當時之藥事法第47條第1項及第42條第1項之
    規定，並據藥物製造工廠設廠標準、藥品優良製造規範與本
    署89年5月2日衛署中會字第89023780號公告等相關法令，就
    尚未完成實施藥品優良製造規範之各廠依法律保留原則，於
    藥品許可證展延時，每次僅核准其展延 1年，既非恣意裁量
    ，亦未針對特定對象差別待遇，與行政程序法第 6條、第10
    條並無不符。
  (四)被告為確保民眾用藥安全及提昇藥業製造水準，推動傳統中
    藥廠實施 GMP，應受支持與肯定。況衡諸西藥、中藥濃縮製
    劑（科學中藥）、中藥之西藥劑型及動物用藥皆已於76年間
    完成GMP，西藥更進一步再推動GMP（現行優良藥品製造標準
    ），準此，連動物用藥都實施GMP之情形下，我國傳統中藥
    廠自無理由置全民用藥安全及藥品品質於不顧，不實施 GMP
    。被告歷年來為推動傳統中藥廠實施 GMP，除健全相關法制
    加強宣導GMP之推動以提升品質外，為使藥廠對被告推動GMP
    政策之信賴，更積極執行下列相關行政措施：(1)結合產、官
    、學、研各界熟習GMP人員組成「傳統中藥廠GMP推動輔導小
    組」。由經濟部工業局輔導有關硬體設備，藥物食品檢驗局
    負責輔導檢驗技術，並借重台灣區製藥工業同業公會已實行
    GMP之業者經驗。(2)召集被告中醫藥委員會委員中具有GMP實
    務經驗學者加上財團法人製藥技術發展中心之有關法規、製
    劑技術專業人員及傳統中藥廠所組成之台灣區中藥工業同業
    公會代表，多次開會研議，以反應傳統業者之實際需求。(3)
    各縣市衛生局人員積極參與，期以專業分工之方式，群策群
    力，共同研議推動。(4)逐年編列預算委託學術研究機構及公
    會或民間團體辦理 GMP講習、輔導及編寫GMP解說，俾利GMP
    之順利推展，盡全力以宣導、觀摩、及培訓人才等方式逐步
    推動，對於信賴被告前揭行政措施而具體實施 GMP之藥廠，
    自當予以保護其信賴利益，核予較長之許可證展延期限，以
    符合行政程序法第8條意旨。另外，中國大陸藥廠將於93年6
    月30日全面實施GMP，為因應我國加入WTO後之國際情勢，必
    需強化競爭力，更應積極推動藥廠全面實施藥品GMP，亦為
    國人殷殷之期望，社會之公益。
  (五)中藥源於草、根、木、皮等之動、植及礦物，品質如同蔬果
    尚難均一，誠如倒吃甘蔗，一支甘蔗，就有不同的甜度一般
    ，故必須藉由在一定管控下的製造程序製造，而實施 GMP旨
    在：(1)將人為的錯誤降到最低；(2)防止藥品的污染與品質低
    劣；(3)建立均一、再現性的高品質管理制度，因此在嚴謹的
    製造作業程序下，將比不執行 GMP較能減少人為的錯誤。另
    中藥濃縮製劑（俗稱科學中藥），於被告中醫藥委員會印製
    之中藥藥品查驗登記須知暨中藥管理有關規定第21頁之「六
    、中藥濃縮製劑基準」，本有一般製造原則性的規範源自不
    同之原料及各式不同製造設備及不同的技術所產出之各式樣
    製品，期使其能確保品質之均一、再現及安全性。
  (六)又案內指摘GMP比沒有GMP品質低落及產品標示虛偽不實，查
    ：
    1.各項動、植、礦物雖有一定範圍之抽取率，惟來自天然，
      受來源產地、採收季節、水分含量多寡、抽取時間、次數
      及加熱溫度不同，抽取率會有差異。
    2.所謂濃縮倍數，係指藥材經溶劑抽取濾渣後，得到的抽取
      液，經濃縮去除溶劑後，得到之半製品（如乾浸膏）重量
      ，與原藥材之重量比值，例如100公斤抽出10公斤乾浸膏
      就是10：1，通稱10倍。通常濃縮倍數理論值是一定，惟
      受前述之影響。
    3.但若因抽取不完全，致半製品重量減少，亦會導致濃縮比
      值偏高，誠如前例本應抽出10公斤乾浸膏卻僅抽出5公斤
      就變為20：1，稱20倍。故濃縮倍數高低無法完全代表藥
      品品質之優劣。
  (七)綜上結論，被告依法行政，且在不逾越法律授權之裁量範圍
    內，以不違反平等原則及一般法律原則下，因應國際情勢環
    境變遷及社會公益所為處分，於過渡期間更已善盡輔導之責
    ，本件原告所提行政訴訟為無理由，謹依法繕具答辯書併同
    關係文件乙案，敬請審判依法駁回原告之訴。
　　理  由
壹、程序方面：
一、本件被告之代表人原為乙○○，自94年2月17日變更為侯勝
    茂，是其聲明承受訴訟，核無不合，應予准許。
二、本件原告經合法通知，未於言詞辯論期日到場，核無行政訴
    訟法第218條準用民事訴訟法第386條所列各款情形，爰依被
    告之聲請，由其一造辯論而為判決。
乙、實體方面：
一、按「訴」為裁判權發動之前提要件，所謂無訴即無裁判；對
    於訴之賦予實體的裁判，須原告之請求即訴之內容，有利用
    國家裁判制度解決之實際的價值與必要性始可；換言之，無
    利益即無訴權，此即所謂「訴之利益」。
二、本件係原告原持有被告核發之衛署成製字第3484號藥品許可
    證，於 92年9月20日申請展延藥品許可證有效期間。經被告
    以92年11月17日署授藥字第0920002477號書函復原告，准予
    展延上開藥品許可證有效期限至93年12月22日。原告不服，
    以被告對未實施藥品優良製造規範中藥製造廠之藥品許可證
    僅准展1年，有違藥事法第47條許可延展5年之規定，又被告
    實施 GMP後，藥業之製造能力降低且用藥有不安全疑慮，該
    署許可之濃縮中藥製劑的產品有標示虛偽不實情況，並誤認
    實施GMP能提升藥業製造水準，以確保用藥安全為由，將藥
    品許可證展延期限降為1年，有違誠實信用原則，並逾法定
    裁量權範圍，實有不當，而一件藥品查驗登記審查費新臺幣
    41,000元，是否巧立名目斂財，違背職務云云。
三、按「中央衛生主管機關對於製造、輸入之藥品，得依中華藥
    典及藥品優良製造規範，作為核發藥品許可證及展延許可證
    之基準。」「藥物製造、輸入許可證有效期間為5年，期滿
    仍須繼續製造、輸入者，應事先申請中央衛生主管機關核准
    展延之。但每次展延，不得超過5年。逾期未申請或不准展
    延者，撤銷其許可證。」為藥事法第42條第1項及第47條第1
    項所明定。被告為有效推動藥廠全面實施藥品GMP，與經濟
    部會銜修正發布「藥物製造工廠設廠標準」，明定藥物工廠
    應實施優良製造規範，88年5月1日再與經濟部會銜公告「藥
    品優良製造規範」，89年5月2日以衛署中會字第89023780號
    公告傳統未實施藥品優良製造規範之中藥製造廠實施藥品優
    良製造規範之步驟、期程及相關事項，其中公告事項4規定
    ，自即日起不擬實施優良製造規範之各廠，其持有之藥品製
    造許可證展延時，均比照公告事項一、(二)４之Ｂ級辦理。每
    次展延1年，至多展延至94年2月28日止。本件原告係未實施
    藥品優良製造規範之傳統中藥製造廠，被告考量其藥品製造
    工廠之設備及衛生條件未符合藥品優良製造規範，為確保藥
    物安全與醫療效能，以原告製造優良藥品之能力未達現行法
    定標準，依前揭規定，核准展延本案藥品許可證有效期限1
    年，依法自無不合。惟系爭藥品許可證（許可證字號：衛署
    成製003484），因製造商已由原告變更為符合GMP規定之新
    功藥品工業有限公司，是被告已將許可證延長5年至99年2月
    28日，且前後期間係持續延長，並無中斷，此有被告94年3
    月10日署授藥字第0940001182號函、藥品許可證清冊及許可
    證內容部分相同之許可證清單等影本三紙在卷足憑，且為被
    告所自承，洵堪認定。從而，原告請求被告應就其所申請衛
    署成製字第3484號藥品許可證有效期間之展延，應准予展延
    5 年乙節，雖經被告所否准，提起訴願亦遭駁回；然於本院
    審理中，被告業已允許將系許可證延長5年至99年2月28日，
    已即上述；揆諸上開說明，無利益即無訴權，原告提起本件
    行政訴訟，即無所謂「訴之利益」，屬欠缺權利保護要件，
    在法律上顯無理由，自應判決駁回之。
四、本件事證已明，兩造其餘主張或答辯，已與本院判決結果無
    涉，爰毋庸一一論列。
據上論結，原告之訴為無理由，依行政訴訟法第218條、民事訴
訟法第385第1項前段、行政訴訟法條第98條第3項前段，判決如
主文。
中    華    民    國    94    年    5    月    12     日
                       第七庭審判長法  官　鄭　小　康
                                   法  官　李　玉　卿
                                   法  官　黃　秋　鴻
上為正本係照原本作成。
如不服本判決，應於送達後20日內，向本院提出上訴狀並表明上
訴理由，如於本判決宣示後送達前提起上訴者，應於判決送達後
20日內補提上訴理由書（須按他造人數附繕本）。
中    華    民    國    94    年    5    月    12     日
                                      書記官   王琍瑩
